【裁判字號】    89,易,671
【裁判日期】    901011
【裁判案由】    詐欺
【裁判全文】
臺灣高雄地方法院刑事判決                          八十九年度易字第六七一號
    公  訴  人  臺灣高雄地方法院檢察署檢察官
    被      告  甲○○
    選任辯護人  戴國石
                陳正男
                蔡吉記
右列被告因詐欺案件，經檢察官提起公訴（八十八年度偵字第一五七八一號），本院
判決如左：
    主  文
甲○○無罪。
    理  由
一、公訴意旨略以：被告甲○○意圖為自己不法之所有，明知自己無償債能力，經仍
    自民國八十三年間起，以急用為由，連續多次佯稱向乙○○詐借計新台幣（下同
    ）四百六十三萬元（應係四百六十三萬四千零十三元），另於八十五年六月間，
    以普照共心會會員之名義，向該會負責人乙○○詐借二十九萬一千九百四十二元
    ，並分別簽發本票多紙及暫保管條一紙，交予乙○○為憑以為取信，乙○○不疑
    有他，如數交付借貸，詎事後屆期提示付款遭拒，又避不見面，始知受騙等語。
二、按犯罪事實應依證據認定之，無證據不得推定其犯罪事實；又不能證明被告犯罪
    者，應諭知無罪之判決，刑事訴訟法第一百五十四條、第三百零一條分別定有明
    文。另刑法第三百三十九條第一項詐欺取財罪之成立，以意圖為自己或第三人不
    法所有，以詐術使人將本人或第三人之物交付為要件，又所謂以詐術使人交付，
    必須被詐欺人因其詐術而陷於錯誤，若其所用方法不能認為詐術，亦不致使人陷
    於錯誤，即不構成該罪（最高法院四十六年台上字第二六○號判例參照）。
三、公訴人認被告涉有詐欺罪嫌，無非以告訴人乙○○之指訴，被告借款已逾五年，
    無還款誠意，及告訴人所提之本票六紙及暫保管條一紙，以為論罪依據。
四、本件訊據被告堅決否認有何詐欺犯行，辯稱：自七十一年間起，即與告訴人有金
    錢往來，合計多達千萬元，利息三分，均有借有還，八十三年間起因生意週轉急
    用，以偏名呂佳隆之名義，向告訴人陸續借一百八十五萬二千九百四十二元（本
    票五紙加暫保管條之金額），加上利息複利計算才有四百六十三萬四千零十三元
    ，暫保管條係告訴人以普照共心會款項所借，亦在借款之中，嗣係因生意失敗，
    始積欠告訴人款項，非故意詐欺等語。經查：
  (一)被告在此次借款之前，曾向告訴人借款過，且有償還過，此次借款係因被告做生
    意須錢週轉始乃向告訴人借用，而告訴人係因與被告已認識十幾年，雙方為朋友
    關係，又同係普照共心會會員，之前公司間有業務往來，才借款予被告等情，業
    經告訴人於偵查中及本院調查中陳述在卷（見偵卷第一頁反面告訴狀、偵卷第十
    一頁反面），且倘被告與告訴人無相當之交情，告訴人何以同意願將普照共心會
    之部分款項交被告保管，由告訴人提出之暫保管條一紙可憑，是告訴人係基於朋
    友情誼借款予被告，尚非被告有施用何種詐術使告訴人陷於錯誤而交付款項。故
    縱被告有如告訴人所述未於本票到期日屆至前償還（見告訴狀），亦係事後債務
    不履行之問題，非可以此即認被告係自始即有意圖為自己不法所有之詐欺犯意；
    況觀之告訴人所提被告簽發之本票上，有二紙未記載告訴人所述之到期日，三紙
    記載到期日為八十三年十二月三十日，一紙確記載八十四年十二月三十日，而先
    前告訴人聲請被告所簽發面額三百八十八萬一千六百十七元之本票裁定，該紙本
    票之到期日為八十四年六月三十日，是如告訴人所述，既已約定還款期限為本票
    到期日，何以有未記載到期日之本票，以便日後提示？又何以有告訴人嗣所簽發
    之到期日各為八十四年六月三十日、八十四年十二月三十日之本票二紙？以上有
    告訴人提出之本票六紙、本院八十八年度票字第五九三五號民事裁定一紙為憑，
    故告訴人所述，已堪質疑。
  (二)告訴人固有提出被告簽發之本票六紙，以資證明被告借款行為，而被告對於該紙
    本票之真正及借款行為亦均不否認，惟爭執者係告訴人究竟借被告之本金為何、
    利息如何計算，對於此一爭點，被告除於本院審理時一再表示外，亦於偵查中表
    明在卷，雖有出入，然告訴人於偵查中陳稱：四百六十三萬餘元是加上利息計算
    之金額等語（偵卷第十一頁），於本院審理時竟改稱：被告向我陸續借四百六十
    三萬餘元，利息沒有約定等語（本院九十年七月四日審理筆錄），亦無法解釋八
    十四年六月三十日到期之本票未獲兌現後，告訴人何以願意再借錢給被告，而收
    受被告所簽發八十四年十二月三十日到期之該紙本票，且一般借款多係整數，豈
    有該二紙本票所載之含有個位數目之數額，是告訴人所述交付前後計四百六十三
    萬四千零十三元一事，尚堪質疑，即非可單純由本票票面金額遽以推定被告向告
    訴人借款四百六十三萬四千零十三元，是被告抗辯只取得一百八十六萬餘元，亦
    難認係故意卸責之詞。
  (三)再被告雖於八十五年十月間起簽發本票借款，迄今仍未完全清償，然是否詐欺，
    係以借款當時有無不法所有意圖為認定標準，非全以事後未清償即推定自始有詐
    欺犯意，且詐欺罪仍需行為人有施用詐術之行為。告訴人既因朋友關係，且之前
    亦與被告有金錢往來，被告有清償，始再次借款予被告，告訴人對於被告之情形
    自有所了解，此觀之本院調閱之昶宏企業有限公司（被告之妻黃貴美為負責人，
    被告係股東，下稱昶宏公司）彰化商業銀行屏東分行三─七七七七─三號帳
    戶支票存款往來及提示資料，發現自八十一年起，有經告訴人設於第一商業銀行
    小港分行之七一四五八二八八九號帳戶及其妻高鴛鴦設於第一商業銀行小港
    分行七一四五四五六三六二一號帳戶、高雄區中小企業銀行二六二
    七三一七九號帳戶所提示之支票多紙，金額為十七萬至六十萬之間不等，最
    後提示日為告訴人提示之八十八年十月十二日、面額三十萬元之支票，有彰化銀
    行屏東分行八十九年五月二十四日以彰屏字第九八一號函檢送之昶宏企業有限公
    司上開帳戶支票存款往來及提示資料一紙、第一商業銀行九十年七月二十日以一
    小字第七二號檢送之乙○○與高鴛鴦八十一年至八十三年交易明細一紙及被告提
    出之支票存根六十八紙在卷可稽，而經質之告訴人，告訴人先於八十九年六月八
    日以刑事告訴理由狀表示：其經營之立東橫邊機工業有限公司早於八十年即解散
    ，被告所提昶宏公司之彰化銀行支票不可能是早有借貸之事實等語，惟嗣又於本
    院審理時改稱：該交易明細乃其與胞弟所經營之立東橫邊機工業有限公司和被告
    公司交易往來，其係股東，個人帳戶借公司使用等語（本院八十九年十二月七日
    審理筆錄），實有矛盾，且與常情不符，應認被告所辯與告訴人早有借貸之情係
    真實。是尚難認被告有施用詐術之行為，此外告訴人亦未提出其他證據足資證明
    被告有何施用詐術之行為，是尚難以借款未還之民事糾葛，即遽認定為刑法詐欺
    之故意。
  (四)綜上所述，被告所辯無詐欺故意等語尚堪採信，告訴人對於被告借款未還之民事
    債務不履行問題，自應循民事途徑解決。此外本院復查無其他證據足資證明被告
    有何詐欺犯行，被告犯罪不能證明，自應為無罪判決之諭知。
據上論斷，爰依刑事訟訴法第三百零一條第一項前段，判決如主文。
中      華      民      國     九十     年      十      月     十一     日
                                  臺灣高雄地方法院刑事第一庭
                                      法  官   郭貞秀
右正本證明與原本無異。
如不服本判決，應於判決送達後十日內，向本院提出上訴狀。
                                  書  記  官    黃國忠
中    華    民    國      九十      年      十      月      十二      日


司法院資訊處製作；財團法人民間司法改革基金會備份。
